【裁判字號】    89,上訴,2057
【裁判日期】    900111
【裁判案由】    懲治盜匪條例
【裁判全文】
臺灣高等法院臺中分院刑事判決                  八十九年度上訴字第二○五七號
    上  訴  人
    即  被  告  戊○○
    指定辯護人  本院公設辯護人  丁○○
右上訴人因懲治盜匪條例案件，不服臺灣彰化地方法院八十九年度訴字第五二六號中
華民國八十九年八月二十四日第一審判決（起訴案號：臺灣彰化地方法院檢察署八十
九年度偵字第四○三○號），提起上訴，本院判決如左：
    主  文
原判決撤銷。
戊○○連續意圖為自己不法所有，以強暴致使不能抗拒，而取他人之物，處有期徒刑
柒年陸月，褫奪公權年。
扣案之水果刀壹把沒收，現金新臺幣貳仟佰伍拾壹元發還被害人丙○○，現金新臺
幣貳佰玖拾肆元發還被害人甲○○，現金新臺幣肆佰玖拾柒元、錄影帶壹捲發還被害
人乙○○，現金新臺幣柒佰拾伍元發還被害人己○○。
    事  實
一、戊○○基於意圖為自己不法所有之概括犯意，先後於下列時間騎乘不知情之其母
    黃高素環所有之ＫＶＳ─八七○號重型機車抵達彰化縣彰化市下列便利超商，趁
    店中無客人之際，入內以下述強暴、脅迫手段致使店員不能抗拒，而取走店內之
    財物：
（一）民國（以下同）八十九年五月二十二日凌晨二時四十三分許，在三民路二百八
      十號全家便利超商，進入櫃檯內（公訴意旨贅載為戊○○頭戴安全帽），手持
      在同市○○街三民市場路邊某處拾得他人棄置之不鏽鋼鋼管一支，並喝令店員
      丙○○不得聲張（公訴意旨誤為持該鋼管抵住丙○○），以此脅迫手段，致使
      丙○○之自由意志受壓抑達於不能抗拒之程度而將收銀機打開，任其取走收銀
      機內之現金新臺幣（下同）九千元，戊○○得手後即丟下鋼管逃逸。
（二）八十九年五月二十四日凌晨零時二十一分許，在華山路二十七號７─便利超
      商內，頭戴其家人所有之銀色安全帽為掩飾，自口袋內掏出在同市○○街尚好
      便利商店以四十元購得之水果刀一把，指向店員甲○○腹部（公訴意旨誤為持
      該水果刀抵住甲○○），喝令甲○○掛掉電話，並聲稱是搶劫，以此脅迫手段
      ，致使甲○○之自由意志受壓抑達於不能抗拒之程度而將收銀機打開，任其取
      走收銀機內之現金二千元，戊○○得手後隨即逃逸。
（三）八十九年五月二十四日凌晨零時二十五分，在孔門路十六之十八號ＯＫ便利超
      商，頭戴同前述之安全帽，先自取啤酒一瓶飲用，佯裝結帳，隨即將店員乙○○推入櫃檯內，以一手拉住乙○○手臂、一手持上開水果刀抵住乙○○腰際，
      並揚言予以殺害為強暴手段，致使乙○○身心俱達於不能抗拒之程度，而先後
      打開收銀機及店內錄影設備，將現金三千三百八十元、錄影帶一卷取出，任其
      取走，戊○○得手後隨即逃逸。
（四）八十九年五月二十四日凌晨零時三十一分，在長順街一百七十二號ＯＫ便利超
      商，又頭戴同前述之安全帽，先取一瓶啤酒飲用，再佯裝要買茶葉蛋，隨即衝
      入櫃檯，以持上開水果刀抵住店員己○○胸部，並揚言不得聲張，否則將予以
      殺害為強暴手段，致使己○○身心俱達於不能抗拒之程度，而將櫃檯內四只抽
      屜打開，任其取走抽屜內之現金五千元，戊○○得手後隨即逃逸。
（五）八十九年五月二十四日凌晨四時二十一分許，復於同（一）所述地點，仍頭戴
      同前述之安全帽，持上開水果刀對店員丙○○作比劃狀（公訴意旨誤為持該水
      果刀抵住丙○○），並出言稱伊即是曾於幾日前在超商強盜丙○○之人，若不
      配合將錢拿給伊，將讓丙○○死，以此為脅迫手段，致使丙○○之自由意志受
      壓抑達於不能抗拒之程度而將收銀機打開，取出收銀機內之現金七千元、遠傳
      行動電話易付卡補充卡面額五百元十一張、面額三百元九張及序號00000
      000號羅蜜歐呼叫器一個，任其取走，得手後隨即逃逸。
二、戊○○嗣因丙○○報案，於八十九年五月二十四日凌晨四時四十五分許，在彰化
    縣彰化市○○路三百四十五號前為警查獲，並扣得作案用之水果刀一把及盜匪所
    得現金三千八百七十七元、錄影帶一捲。
三、案經彰化縣警察局彰化分局報告臺灣彰化地方法院檢察署檢察官偵查起訴。
    理  由
一、上開犯罪事實，已經上訴人即被告戊○○（以下稱被告）於警局訊問及本院審理
    坦白承認，核與被害人丙○○、乙○○、甲○○於原法院指述之被害情節相符（
    見該院八十九年七月二十日、同年八月二日訊問筆錄），並有贓物認領保管單一
    紙、照片七幀、車籍作業系統查詢認可資料及扣押物品清單各二紙在卷可稽。被
    告犯罪之時間，均選擇午夜過後超商少有客人入內購物、生意最為清淡之時段，
    且被告第一次強盜係攜帶客觀上足以將人毆擊致死之不鏽鋼鋼管，第二次至第五
    次係攜帶鋒利之新購水果刀（警訊卷第十七頁、第二十頁），衡諸社會常情，任
    何手無寸鐵、孤立無援之被害人，面對此等凶器時，為免遭遇不測，除聽命於被
    告而交付財物或任由被告取其財物外，絕無其他選擇餘地。換言之，被告所持之
    不銹鋼鋼管或水果刀縱未抵住被害人身體，該等被害人之自由意志仍因被告之脅
    迫手段而遭受壓抑致達於不能抗拒之程度。雖被害人甲○○於原法院結證稱：公
    司規定如遇搶劫就打開收銀機、被告進入櫃檯打開收銀機後有位婦人帶小孩進來
    等語（見該院八十九年八月二日訊問筆錄），然被告前開之強暴、脅迫手段，如
    前所述，既已使被害人陷於極度恐懼無助之狀態下，自不因被害人之雇主事先曾
    擬訂應變規則，而使被害人不能抗拒被告之情狀有所改變。何況，被告於該次犯
    罪實施中，雖一度有顧客光臨，然該二名顧客係婦孺且根本渾然不覺店內狀況，
    ，客觀上亦無能力對抗執持凶器之盜匪以救助被害人，故被害人當時確已達於不
    能抗拒之程度無疑。本案事證已臻明確，被告之犯行可以認定。
二、被告意圖為自己不法所有，以強暴或脅迫致使不能抗拒，而取他人之物，核其所
    為，係犯懲治盜匪條例第五條第一項第一款之強盜罪。被告於實施強盜之際，所
    為之妨害自由犯行，已包括於強盜罪之內，不另論罪。被告多次強盜犯行，時間
    緊接，所犯係構成要件相同之罪，顯係基於概括犯意為之，為連續犯，應依刑法
    第五十六條之規定論以一罪（被告致使不能抗拒之方法或係施以強暴，或係施以
    脅迫，應從情節較重之強暴致使不能抗拒處斷），除本刑為無期徒刑部分依法不
    得加重外，有期徒刑部分加重其法定刑。原法院予以論罪科刑，固非無見，然查
    （一）原判決事實欄(3)(4)被告既已水果刀抵住被害人身體，並揚言不得聲張否則
    將予殺害，核被告所為係以強暴之方法致使不能抗拒，原法院認被告同時構成脅
    迫，為有誤會。（二）原判決於事實欄認定被告係自行取走店內收銀機或抽屜內
    之現款等，然原判決於理由內卻記載：戊○○連續意圖為自己不法所有，以強暴
    致使不能抗拒，而「使他人交付其物」等語，亦有主文與事實不一致之矛盾。被
    告上訴意旨，並不否認犯罪，空言指摘原判決不當，固無可取，但原判決既有前
    述可議之處，即屬無可維持，應由本院撤銷改判。爰審酌被告之素行、犯罪手段
    、目的、行為所生危害、所得利益、犯罪後之態度等一切情狀，量處如主文第二
    項所示之刑。又依其犯罪之性質，認有褫奪公權之必要，併宣告褫奪公權三年。
    扣案之水果刀一把，係被告所有，且係供被告犯罪所用之物，業據其於偵訊時供
    承在卷，應予宣告沒收。至被告犯罪所戴之安全帽一頂、機車鑰匙一把及路邊拾
    得隨即於第一次強盜既遂後拋棄之鋼管一支，並非被告所有，且非專供犯罪所用
    之物，不另為沒收之諭知。又按盜匪所得之財物，應發還被害人，懲治盜匪條例
    第七條第一項定有明文，是被告盜匪所得之錄影帶一捲應發還被害人乙○○，至
    現金三千八百七十七元雖亦屬盜匪所得，然已無法辨別係何被害人所有，應按比
    例發還被害人丙○○二千三百五十一元，被害人甲○○二百九十四元，被害人乙○○四百九十七元，被害人己○○七百三十五元，其餘財物或已滅失，或已由被
    害人領回，已據被告供陳在卷，並有贓物認領保管單在卷可憑，自不為發還之諭
    知，均附此敘明。
三、據上論結，應依刑事訴訟法第三百六十九條第一項前段、第三百六十四條、第二
    百九十九條第一項前段、懲治盜匪條例第五條第一項第一款、第八條、第七條第
    一項、刑法第五十六條、第三十七條第二項、第三十八條第一項第二款，判決如
    主文。
本案經檢察官王寧懷到庭執行職務。
中      華      民      國      九十      年      一      月    十一    日
                                  臺灣高等法院臺中分院刑事第十庭
                                        審判長法  官  林  照  明
                                              法  官  李  寶  堂
                                              法  官  蕭  廣  政
右正本證明與原本無異。
如不服本判決應於收受送達後十日內向本院提出上訴書狀，其未敘述上訴之理由者並
得於提起上訴後十日內向本院補提理由書（均須按他造當事人之人數附繕本）。
                                              書記官  黃  禎  祥
中      華      民      國      九十      年      一      月    十五    日
附錄本案論罪科刑法條全文：
懲治盜匪條例第五條：
有左列行為之一者，處無期徒刑或七年以上有期徒刑：
一、意圖為自己或第三人不法所有，以強暴、脅迫、藥劑、催眠術或他法，致使不能
    抗拒，而取他人之物或使其交付者。
二、發掘墳墓而盜取殮物者。
三、藏匿或包庇盜匪者。
前項第一款之未遂犯罰之。
預備犯第一項第一款之罪者，處一年以下有期徒刑。
懲治盜匪條例第八條：
刑法總則及刑法分則第一百六十七條，第三百四十七條第五項之規定，於盜匪案件仍
適用之。
                                                                        Ｄ


司法院資訊處製作；財團法人民間司法改革基金會備份。
